臺灣板橋地方法院民事判決　　　　　　　100年度訴字第794號
原　　　告　黃永標
被　　　告　劉承彰
訴訟代理人　翟世炎律師
上列當事人間請求返還借款事件，經本院於民國100年6月2日言
詞辯論終結，判決如下：
    主      文
原告之訴駁回。
訴訟費用由原告負擔。
    事實及理由
一、按訴狀繕本送達後，原告不得將原訴變更或追加他訴，但有
    下列各款情形之一者，不在此限：(三)擴張或減縮應受判決事
    項之聲明者，民事訴訟法第255條第1項第3款定有明文。查
    本件原告於民國100年6月2日言詞辯論時當庭陳明變更訴之
    聲明中關於請求遲延利息之起算日為原支付命令繕本送達翌
    日，及利息利率為週年利率5%，為減縮應受判決事項之聲明
    ，揆諸首開規定，自應准許，合先敘明。
二、本件原告主張：
  (一)被告於95年8月25日向原告借款新臺幣（下同）70萬元，並
    經原告於當日將款項匯入被告於世華聯合商業銀行台北分行
    之帳戶內，有三峽郵局郵政跨行匯款申請書影本乙件為證，
    迭經原告一再催討，被告均置之不理。爰依消費借貸契約之
    法律關係聲明請求被告應給付原告70萬元及其遲延利息。
  (二)對於被告抗辯之陳述：原告確實於95年8月25日將70萬元匯
    入被告之銀行帳戶，自然構成借貸關係及事實，其後其帳戶
    內款項之運用與原告無涉。被告所提出中國銀行境內匯款申
    請書亦與原告無任何關聯，且其匯款之對象為其親妹妹劉華
    齡帳戶（當時劉華齡正協助經營及管理被告所屬農場），而
    非被告本人在中國銀行南陵分行之帳戶，其款項之運用實與
    原告無關。被告關於「被告否認原告以郵局匯款新台幣70
    萬元予被告為借款，而係返還借貸」反向指栽乙事，應由被
    告提出原告向伊借款之借據、通聯紀錄、相關匯款證明或其
    他可資證明此事之證據。又95年6月30日起至同年8月11日止
    ，原告與父親均由大陸南京進出大陸，期間原告與父親及證
    人劉華齡皆住在安徽南陵，但都未被告知被告有匯款20萬元
    人民幣予劉華齡而且是要借予原告用之事實，直至本件調解
    時被告始告知上情。被告與證人兄妹以投資大陸為由，原告
    家中大小資金流入及匯入被告及證人手中金額，自91年起至
    96年止共計260.5萬元，且原告之父於95年2月27日曾匯予證
    人100萬元，原告於同日亦匯7.5萬元，原告復於95 年6月29
    日再匯予證人35萬元，共計約142.5萬資金在證人手中，若
    以證人購置樓房為18.8萬人民幣（折算新臺幣約為85 萬元
    ），其購屋資金早已超過，原告何需再向被告借款？原告之
    父目前已對證人起訴請求返還上開100萬借款，現正審理中
    ，且原告與證人間亦有「惡意遺棄」離婚訴訟案件由鈞院審
    理，故證人之證詞頗值商榷及懷疑，顯不足採信。
  (三)訴之聲明：被告應給付原告70萬元，及自支付命令繕本送達
    之翌日起至清償日止，按週年利率5%計算之利息。
三、被告則以下列陳詞置辯：
  (一)被告否認原告以郵局匯款70萬元予被告為借款，實係返還借
    款。查原告與其妻劉華齡欲在中國大陸安徽省南陵縣投資房
    地產，於95年7月初，原告偕其妻劉華齡至中國大陸上海市
    向被告借款人民幣20萬元（被告訴訟代理人於本院100年6月
    2日言詞辯論時當庭更正陳述是打電話向被告借款，被告始
    從大陸上海市匯錢過去），因原告在南陵縣並無銀行帳戶，
    要求被告將借款匯至其妻劉華齡在中國銀行南陵支行之帳戶
    內，俾便購置南陵縣之房地產，言明返台後即匯還上開借款
    ，故被告遂於95年7月24日由被告之銀行帳戶轉匯人民幣20
    萬元至原告之妻劉華齡在中國銀行南陵支行之帳戶內，原告
    之妻劉華齡於得款後，始在中國大陸安徽省南陵縣購置房地
    產，然原告返回台灣後，旋即於95年8月25日以郵局匯款70
    萬元予被告，以返還上開借款，是被告並未向原告借款，而
    原告以郵局匯款70萬元予被告，係返還被告借款，並非被告
    向原告借款70萬元。並提出中國銀行境內匯款申請書影本乙
    件為證，同時請求訊問證人即原告之妻、被告之妹劉華齡。
  (二)答辯聲明：原告之訴駁回。
四、本院得心證之理由：
  (一)按當事人主張有利於己之事實者，就其事實有舉證之責任，
    民事訴訟法第277條定有明文；又消費借貸，因金錢或其他
    代替物之交付，而生效力，民法修正前第475條定有明文。
    查民法第475條規定，雖已於88年4月21日債編修正時刪除，
    基於該條文而制作之最高法院69年度台上字第3546號判例亦
    於90年4月17日經最高法院第四次民事會議決議刪除，最高
    法院決議刪除上開判例，但並非否認消費借貸之要物性，而
    係更加確認消費借貸契約為要物契約之法律性質。消費借貸
    ，既為要物契約，須以金錢或其他代替物之交付為構成要件
    ，關於借貸之成立，如對於交付之事實有爭執，自應由主張
    已為金錢或其他代替物交付之貸與人負舉證責任，亦即應就
    該消費借貸法律關係之成立及數額（包括消費借貸合意及借
    款交付之事實）負舉證之責。本件原告主張被告向伊借款70
    萬元，業據被告否認在卷，原告即應就其與被告間成立70萬
    元借貸契約合意，及已交付借款70萬元有利於己之事實負舉
    證責任，合先敘明。
  (二)次按民事訴訟如係由原告主張權利者，應先由原告負舉證之
    責，若原告先不能舉證，以證實自己主張之事實為真實，則
    被告就其抗辯事實即令不能舉證，或其所舉證據尚有疵累，
    亦應駁回原告之請求。（最高法院17年上字第917號判例意
    旨參照）本件原告對於被告向伊借款70萬元之事實，雖據其
    提出三峽郵局郵政跨行匯款申請書影本乙件為證，而被告則
    抗辯原告匯款予伊，係為清償先前原告為投資大陸安徽省南
    陵縣房地產而向被告借款20萬元人民幣所為等語，同時提出
    中國銀行境內匯款申請書影本乙件，並請求訊問證人劉華齡
    。查匯款之原因事實，非僅借貸而已，亦可能係贈與、清償
    、買賣等，原告雖提出三峽郵局之匯款資料，以證明被告確
    曾向其借貸金錢之事實，惟因匯款之原因多端，原告應就其
    匯款予被告之初，即係以貸與之意思而為匯款行為之事實負
    舉證之責，自難以原告曾匯款70萬元予被告，逕認定兩造間
    即有成立70萬元借貸契約合意之事實存在。又證人劉華齡已
    於本院100年6月2日言詞辯論時就原告所提出70萬元之郵政
    跨行匯款申請書影本資料，具結證稱：「…這是我要求原告
    要趕快還錢給我哥哥所以原告才匯款的，而且這七十萬元也
    不夠還款之前向我哥哥借的錢」等語，益徵原告所提之匯款
    資料是否確係以貸與被告之意思而為匯款，已有存疑，且匯
    款之原因不一，非僅借貸而已，故原告所提之匯款證據尚難
    遽為有利於原告之認定。而被告雖抗辯原告匯款70萬元予被
    告，係為清償原告為投資大陸房地產而向被告借款20萬人民
    幣云云，並提出中國銀行境內匯款申請書影本為證，惟該匯
    款之名義人並非原告，而係證人劉華齡，該匯款人民幣20萬
    元，與原告匯款予被告70萬元之數額亦有不符，實難逕認兩
    者之間必有借貸及清償之關聯性存在，縱或證人劉華齡於本
    院訊問時具結證稱兩造間確有人民幣20萬元借貸之事實，然
    證人與被告有兄妹情誼，而與原告為夫妻關係，但目前有離
    婚訴訟事件審理中，證人所言是否真實、有無偏頗之虞，誠
    難判斷。惟揆諸上開說明及最高法院判例意旨，本件原告主
    張其與被告間有成立70萬元借貸契約之合意，並據此請求被
    告清償借款債務，自應由原告對先為舉證，以證實自己主張
    之事實為真實，原告既無法先為舉證，已如前述，則被告就
    其抗辯事實所舉證據尚有如上疵累，亦應駁回原告本件之請
    求。
五、綜上所述，原告依消費借貸契約法律關係請求被告給付70萬
    元，及自支付命令繕本送達之翌日起至清償日止，按週年利
    率5%計算之法定遲延利息，為無理由，應予駁回。
六、訴訟費用負擔之依據：民事訴訟法第78條。
中    華    民    國    100   年    6     月     9    日
                  民事第三庭    法  官  張紫能
以上正本係照原本作成
如對本判決上訴，須於判決送達後20日內向本院提出上訴狀
中    華    民    國    100   年    6     月     9    日
                                書記官  蔡佳容